最高法院刑事判決　　　　　　　　　　　　　　　九十一年度台上字第四二六二號
　　上　訴　人　甲○○
　　選任辯護人　蕭介生律師
右上訴人因違反毒品危害防制條例案件，不服台灣高等法院中華民國八十九年五月三
十日第二審判決（八十九年度上訴字第一五七九號，起訴案號：台灣台北地方法院檢
察署八十八年度偵字第一七四五二號），提起上訴，本院判決如左：
    主  文
原判決撤銷，發回台灣高等法院。
    理  由
本件原判決認定上訴人甲○○係設於台北市○○○路六四一號「曾慈光藥局」之負責
人，於民國八十六年間，以新台幣（下同）三千元之價格向一不詳姓名成年男子購入
含有「FLUNITRAZEPAM」（俗稱「FM2」）成分之「GRUPAM」藥丸五百顆，嗣其明知「
FLUNITRAZEPAM 」業經行政院於八十八年四月二十八日公告為毒品危害防制條例第二
條第二項第三款所管制之第三級毒品，不得非法販賣，竟與其妻鍾松珠基於非法販賣
「FLUNITRAZEPAM 」以牟取不法利益之犯意聯絡，於八十八年五月間某日，以二百五
十元之價格販賣含有「FLUNITRAZEPAM 」成分之「GRUPAM」藥丸十顆予黃世福。八十
八年六月十一日下午六時二十五分許，經警持搜索票至前開藥局執行搜索而當場查獲
俗稱「GRUPAM」藥丸三百十顆（嗣於送驗後賸餘三百零七顆）等情。因而撤銷第一審
判決，改判論處上訴人共同販賣第三級毒品罪刑，固非無見。
惟查(一)、共同正犯之成立，除同謀共同正犯外，以有犯意之聯絡，與行為之分擔為要
件，而此項要件，除應於事實欄內，詳加記載外，並應於理由內逐一說明其認定此項
事實所憑之證據及認定之理由，方足資為論罪科刑之根據。倘事實欄已有及而理由
未加說明，是理由不備；若理由已加說明，而事實欄無此記載，則理由失其依據，均
難謂為適法。原判決論上訴人與其妻鍾松珠共犯本件販賣第三級毒品罪，然其事實欄
係記載上訴人為曾慈光藥局之負責人，與其妻鍾松珠基於非法販賣第三級毒品「FLU-
NITRAZEPAM」以牟取不法利益之犯意聯絡，於八十八年五月間某日，販賣含有「FLU-
NITRAZEPAM」成分之「GRUPAM」藥丸十顆與黃世福等情。並未明確記載認定上訴人與
鍾松珠基於犯意之聯絡，如何分擔販賣之行為，已難資為判斷其適用法律當否之依據
。雖其理由內根據黃世福之證言謂，黃世福至曾慈光藥局購買該藥丸時，上訴人與鍾
松珠均在場，且上訴人先與鍾松珠交談後，由鍾松珠走進去拿該藥丸出來售與黃世福
等情，而認定彼二人有犯意之聯絡及行為之分擔。但其事實欄並無黃世福購買該藥丸
時，上訴人先與鍾松珠交談後，再由鍾松珠持以出售之記載，致其理由說明失其依據
，難謂為適法。(二)、依卷附行政院衛生署藥物食品檢驗局檢驗成績書之記載， FLUNI
TRAZEPAM係安眠鎮靜劑之一種，行政院係於八十八年四月二十八日以台八十八法字第
一六四一四號函公告依毒品危害防制條例第二條第三項規定公告調整為第三級毒品（
偵查卷第十三頁）。準此，則該公告於同年月三十日生效前，如有販賣該藥品，自不
構成毒品危害防制條例第四條第三項之販賣第三級毒品罪。原判決以證人林世榮證稱
：黃世福係在查獲之前二個禮拜內拿與扣案藥品相同之藥片給伊云云，認定黃世福向
鍾松珠購買該藥品之時間，係在八十八年五月間等情。微論林世榮上開供述縱係屬實
，但黃世福持該藥品交與林世榮之時間，與其購買之時間是否同時，其間相隔多久，
原判決未調查說明，遽為上開認定，已嫌速斷。又依黃世福於原審證稱：「（你買的
時間為何？）清明到中秋節當中某日，我沒有特別注意是那一天。」（原審卷第五十
三頁）。按諸八十八年清明節到中秋節期間，可能在八十八年四月三十日之前，亦有
可能在該日之後，是以黃世福如有向上訴人購買該藥品，究竟確切時間係在八十八年
四月三十日之前或之後，仍有欠明瞭而待究明，此因攸關上訴人是否成立本件之罪，
自有詳予查明之必要，原判決未詳予調查釐清，遽予判決，自有可議。上訴意旨指摘
原判決不當，非無理由，應認有撤銷發回更審之原因。又毒品危害防制條例第十九條
第一項所規定，其供犯罪所用或因犯罪所得之財物，均沒收之，如全部或一部不能沒
收時，追徵其價額或以其財產抵償之。必限於所得者為金錢以外之其他財物無法沒收
時，始追徵其價額，使其繳納與原財物相當價額，如所得財物為金錢而無從沒收時，
即應以其財產抵償之，不發生追徵價額之問題。原判決諭知上訴人犯罪所得二百五十
元，如全部或一部不能沒收時，追徵其價額或以其財產抵償之，亦有未洽，案經發回
，更審時並應注意及之。
據上論結，應依刑事訴訟法第三百九十七條、第四百零一條，判決如主文。
中      華      民      國    九十一    年      八      月      一      日
                              最高法院刑事第三庭
                                  審判長法官  董  明  霈
                                        法官  林  茂  雄
                                        法官  王  居  財
                                        法官  張  祺  祥
                                        法官  郭  毓  洲
      右正本證明與原本無異
                                              書  記  官
中      華      民      國    九十一    年      八      月      七      日
